【裁判字號】    97,簡上,58
【裁判日期】    970630
【裁判案由】    妨害投票
【裁判全文】
臺灣花蓮地方法院刑事判決              97年度簡上字第58號
上  訴  人  甲○○
即  被  告
            乙○○
                      5樓
            丙○○
                      之9
            丁○○
共      同
選任辯護人  曾泰源律師
上列上訴人即被告因妨害投票案件，不服本院玉里簡易庭97年度
玉簡字第1 號中華民國97年3月18日第1審判決（聲請簡易判決處
刑案號：96年度選偵字第4號），提起上訴，本院管轄之第2審合
議庭判決如下：
    主  文
上訴駁回。
    事實及理由
一、本案經本院審理結果，認第1 審判決依刑法第146條第1項之
    妨害投票正確罪各判處被告甲○○、乙○○、丙○○及丁○○有期徒刑4 月，褫奪公權2年，均減刑為有期徒刑2月，褫
    奪公權1 年，並均諭知易科罰金之折算標準，其認事用法及
    量刑均無不當，應予維持，除引用原審判決書記載之事實、
    證據及理由（如附件）外，並予以補充說明其理由如下。
二、被告上訴意旨略以：伊等將戶籍遷移至花蓮縣卓溪鄉之老家
    ，並非為了選舉投票，除了因被告乙○○、丙○○及丁○○
    之父親病重，為了得以分家產之外，被告甲○○、丙○○夫
    妻2 人因積欠卡債，遭討債銀行及討債集團催討，生命及生
    活飽受威脅，不得已才遷籍；而被告丁○○則係因失婚，且
    任職於台北縣政府消防局，勤務採輪休制，無法身兼照顧長
    女，經其母同意代為照顧，為了長女照顧及就學問題，才與
    長女一起遷籍，爰為此提起上訴等語。
三、按被告之自白，非出於強暴、脅迫、利誘、詐欺、疲勞訊問
    、違法羈押或其他不正之方法，且與事實相符者，得為證據
    ，刑事訴訟法第156條第1項定有明文。又訊問被告時，依同
    法第100條之1 第1項前段應全程連續錄音，必要時並應全程
    連續錄影之規定，旨在輔助筆錄之不足，並擔保被告陳述之
    任意性。本件被告甲○○、乙○○及丙○○於偵查中檢察事
    務官詢問時之自白，檢察事務官未於製作筆錄時錄音錄影，
    雖業經本院當庭勘驗屬實（參見本院97年5 月19日準備程序
    筆錄第2 頁），而具有瑕疵存在，惟被告甲○○、乙○○及
    丙○○於接受詢問後，均已於詢問筆錄內簽名，承認各該筆
    錄與其供述內容無異，有上開詢問筆錄可稽，且自始並未抗
    辯於檢察事務官詢問時有受到刑求或其他不正方式取供之情
    事，再參酌人權保障及公共利益之均衡維護，應認被告甲○○、乙○○及丙○○於偵查中檢察事務官詢問筆錄之上開瑕
    疵，並不影響其證據能力（最高法院95年度台上字第7143號
    、95年度台上字第6719號及95年度台上字第4811號判決參照
    ）。
四、又按被告以外之人於審判外之言詞或書面陳述，除法律有規
    定者外，不得作為證據。又被告以外之人於審判外之陳述，
    經當事人於審判程序同意作為證據，法院審酌該言詞陳述或
    書面陳述作成時之情況，認為適當者，亦得為證據。當事人
    、代理人或辯護人於法院調查證據時，知有第159條第1項不
    得為證據之情形，而未於言詞辯論終結前聲明異議者，視為
    有前項之同意，刑事訴訟法第159條第1項及第159條之5分別
    定有明文。查被告甲○○、丙○○及丁○○於偵查中檢察事
    務官前所為之供述，對該被告3 人本身以外之其他被告而言
    ，屬於被告以外之人於審判外之言詞陳述，惟公訴人、被告
    及辯護人就前開審判外之言詞陳述，均業於本院準備程序中
    及審理時表示對於證據能力沒有意見，同意作為證據，且迄
    於本案言詞辯論終結前亦未再聲明異議，本院審酌該等言詞
    或書面陳述作成之情況，核無證明力明顯過低之瑕疵，亦認
    為以之作為證據為適當，故依上開規定，前揭被告甲○○、
    丙○○及丁○○於偵查中檢察事務官前所為之供述，對該被
    告3人本身以外之其他被告而言，均具有證據能力。
五、至被告甲○○、乙○○、丙○○及丁○○雖一再辯稱：伊等
    岳父及父親於95年農曆過年期間，因生病臥床無法起身，乃
    告知伊等要將戶籍遷回，以便能分家產，伊等為此乃將戶籍
    遷回花蓮縣卓溪鄉立山村云云，且證人即被告乙○○、丙○○及丁○○之母戊○○於本院審理時亦到庭證稱：「（辯護
    人問：妳知否他們究竟是為了什麼事情而遷戶籍？）因為我
    老公生病，所以我老公要請孩子回來分財產，所以就遷戶口
    回來。」、「（辯護人問：妳們家的孩子遷戶籍回來時，有
    無告訴妳說是為了要投票才把戶籍遷回來的？）不是。」、
    「（檢察官問：妳們要分家產跟遷戶籍有何關係？）因為我
    們習俗從以前就是這樣。」等語，惟查：
（一）被告甲○○、乙○○、丙○○及丁○○分別於偵查中及本
      院原審電詢時，均已一致明確供承：伊等係為了要支持因
      家族內之叔叔胡惠生參選村長，所以才將戶籍遷移至花蓮
      縣卓溪鄉立山村等語，不僅互核大致相符，且均自始未提
      及有何父親病重，因而要分家產，以及其原住民習俗中有
      關分家產時要將戶籍遷入之事實，已難輕信證人戊○○事
      後所為有關為分家產而遷戶籍之證詞與事實相符。
（二）其次，證人戊○○於本院審理時已證稱：「（檢察官問：
      已經分家產了嗎？）有部分有分到。」、「（檢察官問：
      四名被告家有何人已經分到家產？）乙○○，因為他當時
      有空來，其他部分因為我先生不識字、不能講話，所以沒
      有分到。」、「（審判長問：為何只有一個有分到？）當
      初買賣就寫他的名字。」、「（審判長問：何時買賣？）
      約六年前買了一塊地，就直接登記在他的名下。」、「（
      審判長問：後來妳先生的狀況如何？）現在會講一點話，
      但還是在療養中。」、「（審判長問：現在有無分家產了
      ？）還沒，因為他都進出醫院，在療養中。」等語，由此
      可知，被告甲○○、乙○○、丙○○及丁○○於95年2月9
      日將戶籍遷移至花蓮縣卓溪鄉立山村，迄今已超過2 年，
      此間被告乙○○等人之父親並非一直處於病重之無意識狀
      態，猶未有任何分家產之舉動，是被告乙○○等人遷移戶
      籍之目的，應非係為其父親生前分家產一事，否則何以如
      此拖延未決？則證人戊○○於本院審理時所為之證述，無
      非係袒護被告乙○○等人之詞，顯不足採信。
（三）況且，花蓮縣第18屆村里長選舉之日期，係於「95年6 月
      10日」進行投票，有選舉結果清冊第18頁附卷可參，而被
      告甲○○、乙○○、丙○○及丁○○則係於上開投票日前
      1 日開始起算「繼續居住四個月以上」取得選舉權之最後
      1 日即「95年2月9日」始將戶籍一同委由被告丙○○辦理
      遷入花蓮縣卓溪鄉立山村，其後不僅並未有任何分家產之
      情事，且已陸續於選舉完畢後之96年1月19日、95年6月29
      日、95年7 月5日、96年1月14日將戶籍遷出花蓮縣卓溪鄉
      立山村一情，亦有遷入戶籍登記申請書及法務部戶役政連
      結作業系統個人基本資料查詢表附卷可稽，再佐以被告甲○○、乙○○、丙○○及丁○○均不否認確有於95年6月1
      0 日村里長選舉日前往投票之事實，益見其等將戶籍共同
      遷移至花蓮縣卓溪鄉立山村，顯係為選舉時投票支持與其
      等有叔姪關係之特定候選人，而非出於為分家產等其他目
      的，應至為明確。
（四）此外，被告甲○○、丙○○雖又辯稱：伊等係因積欠卡債
      ，為免受討債銀行之追討及討債集團之威脅，不得已才遷
      戶籍云云，惟被告甲○○、丙○○為躲避債務之目的而遷
      徙，原屬無可厚非之事，然僅須暫時離開原住居所即可，
      有何必要一併將戶籍遷移至他處，以利債權人循址追討？
      另被告丁○○所辯其任職於台北縣政府消防局，無法身兼
      照顧長女一事，即便屬實，則衡諸一般常情，亦無一併辦
      理戶籍遷移之必要，甚為顯然，是被告甲○○、丙○○及
      丁○○上開所辯，無非一時卸責之詞，俱不足採信。
六、綜上所述，則被告甲○○、乙○○、丙○○及丁○○所犯刑
    法第146條第1項妨害投票正確罪，事證明確，原審判決就認
    定事實及適用法律均無違誤之處，是被告甲○○等4 人為此
    提起上訴，並無理由，應予駁回。
據上論斷，應依刑事訴訟法第455條之1 第1項、第3項、第368條
、第373條，判決如主文。
本案經檢察官許梨雯到庭執行職務。
中    華    民    國    97    年    6     月    30    日
                  刑事第三庭    審判長法  官  李世華
                                      法  官  許乃文
                                      法  官  楊仲農
上列正本證明與原本無異。
本件不得上訴。
中    華    民    國    97    年    7     月    1     日
                                      書記官


司法院資訊處製作；財團法人民間司法改革基金會備份。
